臺灣橋頭地方法院民事判決
109年度訴字第633號
原      告  何會瓊  
訴訟代理人  蔡淑媛律師
被      告  黃明利  
            王鴻溢  
            林鴻源  


            黃家齊  
            黃家展  
            黃家喜  
            黃金樹  
            黃金杉  
            黃邱梅香即黃金龍之繼承人

            黃勝豐  
被       告 黃金城  
訴訟代理人  莊素娥  
當事人間請求分割共有物事件，於民國111年4月26日言詞辯論終
結，本院判決如下：
    主      文
兩造共有之高雄市○○區○○段00地號之土地（面積2,207.13平方尺
），准予原物分割。其分割方法為：如附圖（即高雄市政府地政
局鳳山地政事務所複丈日期109年11月9日土地複丈成果圖）所示
編號C1、D，面積共227.62平方公尺部分，分歸原告何會瓊所有
；編號A，面積1011.60平方公尺部分，分歸被告黃明利、黃家齊
、黃家展、黃家喜共同取得，並各按應有部分33分之27、33分之
2、33分之2、33分之2比例維持共有；編號B，面積275.89平方公
尺部分，分歸被告黃金城所有；編號C、C2，面積共324.16平方
公尺，分歸被告王鴻溢、林鴻源共同取得，並各按應有部分2分
之1比例維持共有；編號E，面積183.93平方公尺，分歸被告黃勝
豐所有；編號F，面積183.93平方公尺，分歸被告黃金樹、黃金
杉、黃邱梅香共同取得，並各按應有部分3分之1比例維持共有。
訴訟費用由兩造各按如附表所示之原權利範圍欄之比例負擔。
    事實及理由
壹、程序部分：
一、按當事人死亡者，訴訟程序在有繼承人、遺產管理人或其他
    依法令應續行訴訟之人承受其訴訟以前當然停止；依前開規
    定所定之承受訴訟人，於得為承受時，應即為承受之聲明，
    民事訴訟法第168條、第175條第1項分別定有明文。本件被
    告黃金龍於訴訟繫屬中之民國110年3月30日死亡（見訴字卷
    第427頁戶籍謄本）。茲據被告黃金龍（其繼承人有黃邱梅
    香、黃志雄及黃志忠三人）其協議分割系爭土地持分之繼承
    人黃邱梅香（見本院卷第419頁），於111年4月26日言詞辯
    論庭期當庭聲明承受訴訟，核與上開規定相符，爰予准許。
二、本件被告黃明利、王鴻溢、林鴻源、黃家齊、黃家展、黃家
    喜、黃金樹、黃金杉、黃勝豐經合法送達，均未於最後一次
    言詞辯論期日到場，核無民事訴訟法第386條各款所列情形
    ，爰依原告之聲請，由其一造辯論而為判決。
貳、實體部分：　　
一、原告主張：高雄市○○區○○段00地號土地（面積2,207.13平方
    公尺，下稱系爭土地）為兩造所共有，各共有人之應有部分
    如附表之權利範圍欄所示。系爭土地共有人間就系爭土地之
    使用有口頭約定之分管協議存在，其協議分管之内容即係各
    共有人依目前之占有使用位置搭蓋建物使用（均屬未保存登
    記建物）。原告係於民國107年9月間以買賣為原因取得系爭
    土地持分及其上建物，是以，系爭土地上現有兩造各自所建
    之未保存登記建物所坐落，故應依兩造目前所有建物坐落之
    基地位置為現況分割為宜。又系爭土地之東側面臨6米巷道
    ，均得供全體共有人出入使用，考量共有土地之利用及兩造
    利益、共有人意願、共有土地使用現況、現存建物及道路位
    置等情狀，原告主張之分割方案及兩造所分配之位置詳如高
    雄市政府地政局鳳山地政事務所（下稱鳳山地政事務所）10
    9年11月9日土地複丈成果圖所示。另被告黃明利、黃家齊、
    黃家展、黃家喜為父子關係，被告黃金樹、黃金杉、黃金龍
    為兄弟關係，被告王鴻溢、林鴻源亦為兄弟關係，為其共有
    人間之身分及利益考量，其分得之土地宜由該共有人間依其
    應有部分保持共有。既兩造就系爭土地無不能分割之約定，
    亦無因使用目的而不能分割之情形，惟因無法協議分割，為
    此爰依民法第823條第1項、第824條第2、3、4項規定提起本
    訴。並聲明：兩造共有之系爭土地應予分割，分割方案如鳳
    山地政事務所109年11月9日土地複丈成果圖所示。
二、被告則以下情置辯：
　㈠被告王鴻溢、林鴻源等二人：同意原告之分割方案，但需要
    地政測量後再分割，目前門牌號碼高雄市○○區○○路0巷0弄00
    號建物由朋友居住。被告王鴻溢另主張按鳳山地政事務所10
    9年11月9日複丈成果圖之分割方案分割。
　㈡被告黃金城：同意原告之分割方案。其應有部分為24分之3，
    約可分得275.9平方公尺，然其所占用之建物（下稱建物乙
    如鳳山地政事務所109年9月7日土地複丈成果圖所示）面積
    僅132.84平方公尺，倘其保留建物乙面積，則依建物乙之滴
    水線作為分割線往東延伸至道路，則其所分得之面積將超過
    應有部分之比例，是認為建物乙並無繼續保留之必要，應將
    被告黃明利父子四人所佔土地之分割線往南移，並主張被告
    黃金城應分得如鳳山地政事務所109年9月7日土地複丈成果
    圖所示建物甲與建物丙中間之土地，建物乙同意不予保留。
    再對於黃明利等人認為如鳳山地政事務所109年11月9日土地
    複丈成果圖編號A、B部分應維持共有之主張不同意，黃明利
    等人恐建物乙因分割而拆除，則被告黃金城主張由其分得建
    物乙前方之空地，建物乙所坐落之土地由黃明利等人取得，
    即可保留建物乙等語。　　　
三、按各共有人，除法令另有規定外，得隨時請求分割共有物；
    共有物之分割，依共有人協議之方法行之；分割之方法不能
    協議決定，或於協議決定後因消滅時效完成經共有人拒絕履
    行者，法院得因任何共有人之請求，命為下列之分配：一、
    以原物分配於各共有人，但各共有人均受原物之分配顯有困
    難者，得將原物分配於部分共有人。二、原物分配顯有困難
    時，得變賣共有物，以價金分配於各共有人，或以原物之一
    部分分配於各共有人，他部分變賣，以價金分配於各共有人
    ；以原物為分配時，如共有人中有未受分配，或不能按其應
    有部分受分配者，得以金錢補償之，民法第823條第1項本文
    、第824條第1至3項分別定有明文。復按定共有物分割之方
    法，固可由法院自由裁量，惟仍應斟酌共有人之意願、利害
    關係及分得部分所得利用之價值等情形，定一適當公平之方
    法以為分割（最高法院89年度台上字第724號判決意旨供參
    ）。
四、經查，系爭土地共有人間並無不分割之協議存在，亦無法令
    規定不得分割之情形，則各共有人均得隨時請求分割，是本
    件原告請求分割，核無不合。又依鳳山地政事務所109年9月
    7日土地複丈成果圖（見本院卷第91頁）所示之現況建物實
    際坐落位置，該系爭土地上目前分別由原告、被告黃明利、
    黃家齊、黃家展、黃家喜、黃金城、王鴻溢、林鴻源、黃勝
    豐、黃金樹、黃金杉、黃金龍或渠等親屬等人，以興建建物
    等方式實際居住占用等情，此為兩造所不爭執；而為使系爭
    土地編號A至F部分，均有適宜之交通出入通道，編號A與編
    號B部分之分割線往南移至位於鳳山地政事務所109年9月7日
    土地複丈成果圖上所示建物乙之上，並經建物乙有事實上處
    分權之被告黃金城以書狀表示同意不保留建物乙，以利共有
    人之通行之意願，爰制作鳳山地政事務所109年11月9日土地
    複丈成果圖（見本院卷第213頁）所示之分割方案；再被告
    王鴻溢亦主張願依上開分割方案之複丈成果圖為分割，嗣於
    110年12月16日又由王鴻溢、林鴻源兄弟二人與原告，就該
    複丈成果圖所示編號C1部分達成買賣合意，將編號C1之部分
    土地出賣予原告，此亦有不動產買賣契約書（見訴字卷第40
    3至409頁）附卷可憑。綜合上情，本院審酌系爭土地實際使
    用現況，出入交通狀況，當事人意願，分割後之土地使用情
    形等土地利用價值及經濟效益後，認原告主張之前開方案尚
    屬公平、合理，誠屬妥適之分割方案，應予准許，爰定其分
    割方法為如主文第一項所示。
五、末按，分割共有物之訴本質上並無訟爭性，係由法院斟酌何
    種分割方案較能增進共有物之經濟效益，並兼顧兩造之利益
    ，以決定適當之分割方法，並無所謂何造勝訴敗訴之問題，
    是以如將訴訟費用完全命形式上敗訴之被告負擔，實欠公允
    。本院審酌兩造各自因本件訴訟所得到之利益，認本件之訴
    訟費用，應由兩造各依如附表之權利範圍欄所示之比例分擔
    ，併予敘明。
六、訴訟費用負擔之依據：民事訴訟法第80條之1。
中　　華　　民　　國　　111 　年　　5 　　月　　12　　日
                  民事第一庭  法　官　劉建利
以上正本係照原本作成。
如對本判決上訴，須於判決送達後20日內向本院提出上訴狀。如
委任律師提起上訴者，應一併繳納上訴審裁判費。
中　　華　　民　　國　　111 　年　　5 　　月　　12　　日
                              書記官　謝群育
附表：
分割方案      編號 共有人 原權利範圍 （訴訟費用負擔比例） 分割取得部分 （如鳳山地政事務所複丈日期109年11月9日之複丈成果圖所示） 取得土地的面積（平方公尺） 分割後所有權之情形 1 何會瓊 198/1920 C1、D 227.62 單獨所有 2 黃明利 9/24 A 1011.60 編號2、3、4、5各按應有部分33分之27、33分之2、33分之2、33分之2之比例維持共有 3 黃家齊 2/72    4 黃家展 2/72    5 黃家喜 2/72    6 黃金城 3/24 B 275.89 單獨所有 7 王鴻溢 141/1920 C、C2 324.16 編號7、8各按應有部分2分之1比例維持共有 8 林鴻源 141/1920    9 黃勝豐 1/12 E 183.93 單獨所有 10 黃金樹 1/36 F 183.93 編號10、11、12各按應有部分3分之1比例維持共有 11 黃金杉 1/36    12 黃邱梅香（黃金龍繼承人） 1/36